【裁判字號】    99,上訴,678
【裁判日期】    990622
【裁判案由】    妨害性自主
【裁判全文】
臺灣高等法院高雄分院刑事判決         99年度上訴字第678號
上  訴  人  臺灣高雄地方法院檢察署檢察官
被      告  丙○○
指定辯護人  本院公設辯護人  李佩娟  
上列上訴人因被告妨害性自主案件，不服臺灣高雄地方法院98年
度訴字第1674號中華民國99年1 月27日第一審判決（起訴案號：
臺灣高雄地方法院檢察署98年度偵字第17859 號），提起上訴，
本院判決如下：
    主  文
上訴駁回。
    理  由
一、公訴意旨略以：被告丙○○經由其大嫂丁○○，認識告訴人
    乙○（真實姓名年籍均詳卷，代號0000甲0000 ，起訴書誤載
    為0000甲0000 ）之後，明知乙○為領有身心障礙手冊之輕度
    智障之女子，竟於民國98年5 月30日13時許，在其大嫂所承
    租居住之高雄縣大社鄉○○路162 巷8 號房間內，趁屋內僅
    剩乙○之際，基於強制性交之犯意，違反乙○之意願，不顧
    乙○之反抗，強行脫下乙○之衣物後，以其生殖器插入乙○
    之陰道內之方式對乙○強制性交得逞，認被告觸犯刑法第22
    1 條第1 項之強制性交罪等語。
二、公訴人認被告丙○○觸犯刑法第221 條第1 項之強制性交罪
    ，係以被告之供述、告訴人乙○之指述、乙○之身心障礙手
    冊、高雄縣財團法人義大醫院受理疑似性侵害事件驗傷診斷
    書等資為論據。訊據被告固坦承有於前揭時、地與乙○發生
    1 次性交行為之事實，惟否認違反乙○意願而對之強制性交
    之犯行，辯稱：「被害人有同意與我發生性行為，我要跟她
    發生性關係有問過她的意思，問她要不要跟我發生關係，她
    聽得懂，她沒有說什麼，好像默認；我沒有拉她，只有壓她
    ，我要脫她衣服時有問她，她沒有回答也沒有縮，我脫她褲
    子時，她也有配合將身體挺起來，讓我比較好脫」等語（見
    原審訴字卷第12、33、51頁）。
三、按犯罪事實，應依證據認定之，無證據不得認定犯罪事實。
    又不能證明被告犯罪或其行為不罰者，應諭知無罪之判決，
    刑事訴訟法第154 條、第301 條第1 項分別定有明文。次按
    事實之認定，應憑證據，如未能發現相當證據，或證據不足
    以證明，自不能以推測或擬制之方法，為裁判基礎；另認定
    犯罪事實所憑之證據，雖不以直接證據為限，間接證據亦包
    括在內，然而無論直接證據或間接證據，其為訴訟上之證明
    ，須於通常一般之人均不致有所懷疑，而得確信其為真實之
    程度者，始得據為有罪之認定，倘其證明尚未達到此一程度
    ，而有合理之懷疑存在而無從使事實審法院得有罪之確信時
    ，即應由法院為諭知被告無罪之判決（最高法院40年台上字
    第86號、76年台上字第4986號分別著有判例參照）。再按告
    訴人之告訴，係以使被告受刑事追訴為目的，其指訴是否與
    事實相符，仍應調查其他證據，以資審認，必告訴人所述被
    害情形，無瑕疵可指，且就其他方面調查，又與事實相符，
    始足據為有罪判決之基礎，尚難僅憑告訴人之片面指訴，遽
    入被告於罪。申言之，告訴人所提告訴，其目的既在使被告
    受刑事追訴處罰，則其指訴被告涉犯犯罪情節之憑信性，即
    難與一般證人所為證詞等量齊觀，是法院對於告訴人所為指
    訴，除應審究其指訴內容是否前後互核一致，且無明顯瑕疵
    可指外，並應調查其他證據，以資佐證其指訴與事實是否相
    符，自不得僅憑告訴人片面指訴，即遽為被告有罪之認定。
四、經查:
  (一)程序方面:
  (1)證人即告訴人乙○於警詢中之陳述有證據能力：
    按被告以外之人於審判外之言詞或書面陳述，除法律有規定
    者外，不得作為證據，刑事訴訟法第159 條定有明文。次按
    被告以外之人於檢察事務官、司法警察官或司法警察調查中
    所為之陳述，與審判中不符時，其先前之陳述具有較可信之
    特別情況，且為證明犯罪事實存否所必要者，得為證據，刑
    事訴訟法第159 條之2 亦定有明文。而所謂「前後陳述不符
    」之要件，應就前後階段之陳述進行整體判斷，以決定其間
    是否具有實質性差異，惟無須針對全部陳述作比較，陳述之
    一部分有不符，亦屬之。而「具有可信之特別情況」，係指
    依陳述時之外部客觀情況而言，足以令人相信該陳述是虛偽
    之危險性不高，必須綜合該陳述是否未受到外力影響；陳述
    人之觀察、記憶、表達是否正確及有無偽證之各項因素，而
    為判斷。查證人乙○於警詢時陳稱：「被告要脫我褲子，又
    把我拉過去，我想叫阿姨的名字，但我喉嚨痛沒叫出來；被
    告還親我嘴巴，脫他自己的短褲及內褲；我有朋友曾叫我寫
    信給被告，內容大概是看到他第2 天就喜歡上他了之類」等
    語（見警卷第5 、6 頁），然於原審審理中卻稱：「我當時
    有喊叫，不記得喊叫什麼，我一開始就跟被告講不要；不記
    得被告有無親我，也不知道被告有無脫衣服、褲子；我根本
    沒寫信或紙條給被告說喜歡他」等語（見原審訴字卷第44、
    46、48甲50 頁），所述已前後不一。審酌乙○主動提出告訴
    ，以使被告受刑事訴追為其目的，主觀上已認定被告係違反
    其意願與其性交，但除此之外，其他有關被告與乙○發生性
    交行為前之情形及性交行為以外之舉動等構成要件以外之事
    實，乙○於警詢之初應無充分時間思索就此等事實據實陳述
    之後果，而有高度可能較接近於真實，相較其於原審法院審
    理中歷時已久，有充分時間考量利弊得失，或遭受其他相關
    人、事、物之影響，而於事後加以修正，乙○警詢之陳述，
    較無暇蓄意編織掩飾，亦未權衡雙方之利害而為偏頗之陳述
    ，應具較可信之特別情況，且證人乙○就上開經過所證，足
    供法院整體評價、認定被告辯詞是否可採之情況證據，若欲
    判斷本案被告是否成立犯罪，實有參酌其警詢陳述之必要性
    ，揆諸前揭說明，應認證人乙○於警詢時之證述，具有證據
    能力。
  (2)證人乙○於偵查中未經具結之陳述，無證據能力：證人乙○
    於檢察官偵查中未經具結而為之陳述，係被告以外之人於審
    判外所為之言詞陳述，且未經具結，而無傳聞例外之適用，
    自無證據能力，惟得以之彈劾證人乙○證言之憑信性。
  (3)被告以外之人於審判外之陳述，雖不符同法第159 條之1 至
    之4 規定，而經當事人於審判程序同意作為證據，法院審酌
    該言詞陳述或書面陳述作成時之情況，認為適當者，亦得為
    證據，此亦據同法第159 條之5 第1 項規定明確。查本案所
    引用之其餘證據資料（詳後引證據），其中屬傳聞證據部分
    ，因被告、辯護人及檢察官於本院準備程序，均明示同意可
    作為證據，法院審酌該證據作成之情況，並無違法取得之情
    況，認以之作為證據，應屬適當，有證據能力。
  (4)94年2 月5 日修正公布、94年8 月5 日施行之性侵害犯罪防
    治法第12條第2 項規定「司法機關所製作必須公示之文書，
    不得揭露被害人之姓名、出生年月日、住居所及其他足資識
    別被害人身分之資訊」，所謂其他足資識別被害人身分之資
    訊，包括被害人照片或影像、聲音、住址、親屬姓名或其關
    係、就讀學校與班級或工作場所個人基本資料。
  (二)實體方面: 被告經合法傳喚，無正當理由，未於言詞辯論期
    日到場，謹依其往日之陳述暨其他卷證資料為判決。
  (1)被告於98年5 月30日13時許，在高雄縣大社鄉○○路162 巷
    8 號房間內，以自己之生殖器插入乙○之陰道內而與乙○性
    交等情，業為被告自承在卷（見原審訴字卷第12頁），並據
    證人乙○證述明確，是此部分事實堪以認定。
  (2)證人乙○於原審法院審理時結證稱：「我是在阿姨丁○○大
    社的家認識被告，我上班放假會去大社找阿姨，1 個月去1
    次，一共去了2 次，包括事發當天總共見過被告2 次；我98
    年5 月30日早上7 點出門到上址阿姨家，當天與被告發生關
    係後，我馬上回媽媽在高雄縣的家，因為姊姊看到我在哭，
    然後問我，我有跟爸爸說對方對我強暴，所以當天女警就帶
    我去驗傷；被告當時沒有問我願不願意與他發生性關係：我
    不想跟被告發生性行為，有跟他說不要，是一開始就說不要
    ，我不知道在講不要這句話之前，被告有無對我做何舉動，
    也不記得被告有無說喜歡我、親我；被告後來就拉我的腳，
    我反抗他，把腳縮回來，之後就沒有了；被告用手拉我的腳
    讓我無法反抗：我當天是穿褲子，被告用腳把我的腳壓著，
    再用手脫我的褲子，還有脫我上面的衣服；被告用尿尿的地
    方用我尿尿的地方時，我有用手推被告的手，當時我有喊叫
    ，喊叫什麼不記得了；發生事情之後，我有跟阿姨說要回家
    了，阿姨有問我說為何這麼早就要回家，我說不能太晚回家
    」等語（見原審訴字卷第36甲39 、42、43甲46 、48甲50 頁）
    ，雖證稱一開始即明確告訴被告不願與之發生性行為，及被
    告如何違反其意願強行脫下其衣褲而發生性行為等情，惟：
    證人乙○於警詢中證稱：「我有1 個朋友曾經寫信給被告
    ，內容大概是看到被告第2 天就喜歡上他了之類的話，我昨
    天就拿給阿姨，阿姨就拿去看，然後跟被告講」等語（見警
    卷第6 頁），核與其於原審法院審理時否認有書寫任何信件
    或紙條給被告等語不符，證人乙○於警詢中所為之證述，係
    案發當日所為，於警詢之初應無充分時間思索就此等事實據
    實陳述之後果，而有高度可能較接近於真實，相較其於原審
    法院審理中歷時已久，有充分時間考量利弊得失，或遭受其
    他相關人、事、物之影響，而於事後加以修正，足徵證人乙
    ○警詢之陳述，較無暇蓄意編織掩飾，亦未權衡雙方之利害
    而為偏頗之陳述，應具較可信之特別情況。此外，證人即被
    告之大嫂丁○○於原審法院審理時證稱：「乙○與被告約見
    過4 次面，2 人的互動蠻好的，有時我出去買東西，回來開
    門剛好看到他們抱在一起；我不知道乙○對被告的意思如何
    ，但案發前乙○有寫一封信，內容前面是寫說喜歡被告，後
    面才寫到要向被告借新臺幣（下同）2,000 元的事」等語（
    見原審訴字卷第61、62頁），與被告辯稱：「乙○曾寫一封
    信說喜歡我，並且寫說要向我借錢，借2,000 元，是寫在同
    一封信；我大嫂丁○○有看過我與乙○躺在床上靠在一起的
    親密動作」等語（見原審訴字卷第87、88頁）互核相符，足
    徵案發之前乙○與被告曾有肢體接觸等親密動作，乙○亦曾
    寫過內容為喜歡被告之信件，且被告亦知悉此事，足徵被告
    與乙○係基於相互愛慕喜歡而合意發生性交行為。證人乙
    ○於警詢中證稱：「阿姨的小叔（即被告）把我手拉過去牽
    著，問我為什麼頭都低低的，然後他要脫我的褲子，我一直
    縮，他又把我拉過去，我想叫阿姨的名字，但喉嚨痛沒叫出
    來，最後他把我的褲子跟內褲脫掉，並把手伸進去我的衣服
    ，摸我胸部和尿尿的地方；他還親我嘴巴，脫他自己的短褲
    及內褲」等語明確（見警卷第5 頁），然於原審法院作證時
    ，因已距離案發時間半年有餘，故對於被告與其發生性交行
    為外尚有何舉動已記憶模糊而答稱不記得，尚屬合理。審酌
    證人乙○於警詢中所為之證述，係案發當日所為，對於所經
    歷之事件記憶清晰，亦未權衡雙方之利害而為偏頗之陳述，
    所述自接近真實，較可採信，由此足證當日被告除與乙○發
    生性交行為之外，被告另有親吻乙○及撫摸乙○胸部之行為
    ，而非單純僅與乙○發生性交行為，倘若被告係違反乙○意
    願而強行與其發生性交行為，則被告於乙○反抗之情況下，
    除需壓制乙○並褪去乙○衣物外，豈有餘力對乙○為親吻及
    撫摸之動作，足徵，乙○當時是被告之性愛行為，並無排斥
    反抗。證人丁○○於原審法院審理時證稱：「案發當時我
    承租的房間在1 樓，靠近門口，旁邊有很多房間，當時隔壁
    都有人，如果乙○在我房間有喊叫聲音，隔壁的人都聽得到
    」等語（見原審訴字卷第68、73頁），被告亦供稱與乙○發
    生性交行為時，隔壁有人，該處的房間都是木板隔間，是隔
    好幾間出租等情（見原審訴字卷第88頁），準此，依案發地
    點房間之隔音設備不佳，苟被告確有施暴不軌，乙○甚易於
    呼叫求救，被告實難輕易對乙○強制性交得逞，且乙○於原
    審法院審理時證稱其當時有喊叫（見原審訴字卷第46頁），
    果若乙○當時真有喊叫求救，理應引起隔壁住戶注意而來查
    探或致電報警，然卻無人發覺，是證人乙○於原審法院審理
    時始證稱當時有喊叫等語，即非真實。又案發地點並非被告
    之房間，而係其大嫂丁○○承租之房間，且房間靠近門口，
    被告亦知悉丁○○等人係到附近公園遊憩，隨時有返家之可
    能，且該處另有其他住戶居住，不時會有人從門口出入，倘
    若其違反乙○之意願對乙○強制性交，乙○一經呼喊求救，
    其所為犯行極易遭人發現，則被告是否敢冒如此大之風險而
    對乙○強制性交，誠值懷疑。證人乙○當日是穿牛仔長褲
    ，短袖上衣等情，迭據證人乙○證述在卷（見警卷第5 頁、
    偵查卷第10頁、原審訴字卷第43頁），被告亦陳稱當日有脫
    下乙○所穿之褲子，足徵乙○當日下半身係穿著牛仔長褲，
    而依牛仔褲之材質並非細緻，如不慎與身體用力摩擦，皮膚
    不免會產生擦傷、紅腫等痕跡，若被告當時係違反乙○意願
    而強行褪脫乙○所穿之牛仔長褲，乙○並無拱身配合，則被
    告應施以相當力道以壓制乙○之反抗，並使勁拉扯，始可強
    行扯下乙○所穿著之牛仔長褲，是以，乙○如有掙扎反抗之
    動作，其身體除有與牛仔褲摩擦之擦痕外，亦應有遭被告強
    力壓制、拉扯等舉動所受之傷痕，然查乙○於當日17時許前
    往財團法人義大醫院驗傷，經診斷結果，其頸肩、胸腹、背
    臀、四肢均無明顯外傷，有卷附受理疑似性侵害事件驗傷診
    斷書可憑，苟如證人乙○證述當時係遭被告壓住雙腳，強行
    褪去所穿之褲子等情，何以乙○手腳、肢體部位竟全無傷痕
    。是證人乙○之指訴亦與客觀跡證不符。
  (3)檢察官請求詰問證人社工、被告之大嫂丁○○、乙○及乙○
    之父，經本院依法傳訊，99年6 月15日本院審理期日僅乙○
    及被告之大嫂丁○○到庭，經檢辯雙方交互詰問，據乙○結
    證稱：「我是高中畢業之學歷，與丁○○同屬眷村朋友而相
    識，經丁○○之介紹而認識其小叔即被告丙○○，曾到丁○
    ○租住處見過被告2 次，返家後曾將與被告發生之行為，告
    知姐姐，姐姐轉告媽媽，爸爸很生氣，回家後我有哭，當日
    離開丁○○時，在附近公園與之打招呼後回家。」等語；另
    丁○○結證稱：「在鳳山黃埔新村的公園認識被害人乙○，
    她平常講話很正常，98年5 月30日上午7 時乙○到我租住處
    （我僅租一雅房）迄下午2 時許離開，我們多人在外喝酒喝
    到中午，乙○身體不適在我雅房休息約1 小時，被告亦有喝
    酒及進入雅房與乙○相處，雅房與客廳僅係木板隔間，隔音
    不好，打開房門即到客廳，旁有大馬路，我與他們相距僅約
    5 公尺」等語。各與其先前之陳述並無二致，了無新意，不
    能執為不利於被告之證據。另證人社工及乙○之父，均未到
    庭，檢察官已表示捨棄傳訊，爰不再予傳訊。
  (4)綜上以觀，證人乙○於原審法院審理時之證述，仍與客觀情
    形有所矛盾或不合理之處，其所為之證述顯有瑕疵；而被告
    上開所辯，尚非無據，亦屬合理，堪以採信。至於公訴人所
    舉乙○之身心障礙手冊，則僅能證明乙○持有該手冊，然乙
    ○已知性交行為為何，僅不知該行為之法律用語為何，此亦
    無解其於對性交真實內容之瞭解，且被告確實不知乙○為輕
    度智能障礙者且持有身心障礙手冊等情，業據證人乙○證述
    在卷（見原審訴字卷第39、45頁），惟此無法證明被告係違
    反乙○之意願而與乙○發生性交行為，亦無法作為補強乙○
    指述係屬真實之擔保。
  (5)原審認公訴人所舉告訴人有瑕疵之指述，無其他佐證，而無
    法採為認定被告犯罪之證據，而為被告無罪之諭知，經核尚
    無不合，檢察官上訴意旨仍執陳詞，指摘原判決不當，求為
    有罪之判決，並無確切事證以實其說，檢察官對於起訴之犯
    罪事實，應負提出證據及說服之實質舉證責任。倘其所提出
    之證據，不足為被告有罪之積極證明，或其闡明之證明方法
    ，無從說服法官以形成被告有罪之心證，基於無罪推定之原
    則，自應為被告無罪判決之諭知。此有最高法院76年度臺上
    字第4986號、30年度上字第816 號、92年臺上字第128 號等
    判例意旨可資參照。法院固得依職權調查證據，但並無蒐集
    證據之義務。蒐集證據乃檢察官或自訴人之職責，事實審法
    院應以調查證據為其主要職責，其調查之範圍，亦以審判中
    所存在之一切證據為限，案內不存在之證據，即不得責令法
    院為發現真實，應依職權從各方面蒐集證據。（最高法院91
    年度台上字第4091、5846號、94年度台上字第2314號、97年
    度台上字第695 號判決意旨參照）。本件上訴為無理由，應
    予駁回。
  (6)被告經合法傳喚，無正當理由不到庭，爰不待其陳述逕行判
    決。
據上論斷，應依刑事訴訟法第371 條、第368 條，判決如主文。
本案經檢察官彭南雄到庭執行職務。
中    華    民    國    99    年    6     月    22    日
                刑事第二庭  審判長法  官  林正雄
                                  法  官  黃壽燕
                                  法  官  陳啟造
以上正本證明與原本無異。
檢察官如不服本判決應於收受本判決後10日內向本院提出上訴書
狀，其未敘述上訴理由者，並得於提起上訴後10日內向本院補提
理由書狀（均須按他造當事人之人數附繕本）「切勿逕送上級法
院」。
中    華    民    國    99    年    6     月    22    日
                                  書記官  林明威

司法院資訊處製作；財團法人民間司法改革基金會備份。
